臺灣高等法院臺南分院刑事判決　　　　　96年度上訴字第81號
上　訴　人　臺灣雲林地方法院檢察署檢察官
被　　　告　甲○○
　　　　　　　　　　（現另案羈押於台灣雲林看守所）
上列上訴人因被告違反毒品危害防制條例案件，不服臺灣雲林地
方法院九十五年度訴字第六二四號中華民國九十五年十一月二十
七日第一審判決（起訴案號：臺灣雲林地方法院檢察署九十五年
度毒偵字第九八四、一０八四號；移送併辦案號：同署九十五年
度毒偵字第一四六九），提起上訴，被告就被訴事實為有罪陳述
，本院裁定依簡式審判程序審理，判決如下：
    主  文
原判決撤銷。
甲○○施用第一級毒品，處有期徒刑柒月，扣案之第一級毒品海
洛因合計淨重零點陸貳公克沒收銷燬之，包裹上開海洛因之包裝
袋貳個及扣案之注射針筒壹支、塑膠鏟管壹支均沒收。又施用第
一級毒品，處有期徒刑捌月，扣案之注射針筒壹支沒收。應執行
有期徒刑壹年，扣案之第一級毒品海洛因合計淨重共零點陸貳公
克沒收銷燬之，包裹上開海洛因之包裝袋貳個及扣案之注射針筒
貳支、塑膠鏟管壹支均沒收。
    事  實
一、甲○○前因施用毒品案件，經觀察、勒戒後，認無繼續施用
    毒品傾向，於民國九十二年五月一日釋放出所，並由臺灣雲
    林地方法院檢察署檢察官以九十二年度毒偵字第三七八號為
    不起訴處分確定。猶不知戒除施用毒品習性，於上開觀察、
    勒戒執行完畢釋放後五年內，復基於施用第一級毒品海洛因
    之犯意，於九十五年七月七日上午九時四十分許，回溯七十
    二小時內，以將海洛因摻水後置於針筒內注射血管之方式，
    在其位於雲林縣臺西鄉蚊港村三姓九九之一號居處，施用第
    一級毒品海洛因一次。嗣於同日上午九時四十分許，為警持
    搜索票在其上開住處查獲，並扣得其所持有以包裝袋包裹之
    海洛因二包（合計淨重共0.62公克）及其所有供施用海洛因
    所用之注射針筒、塑膠鏟管各一支，非供施用毒品所用之糖
    粉一包；惟甲○○竟仍不知警惕，又於九十五年七月二十四
    日上午九時五十分許，回溯七十二小時內，在其上開居處以
    針筒注射之方式，施用第一級毒品海洛因一次，嗣經警於九
    十五年七月二十四日上午九時五十分許，持搜索票再度前往
    其上開住處查獲，並扣得其所有供施用海洛因所用之注射針
    筒一支。
二、案經雲林縣警察局移送及雲林縣警察局西螺分局報請雲林地
    方法院檢察署檢察官偵查起訴。
    理  由
一、前揭犯罪事實迭據被告於警詢、偵查、原審及本院審理時坦
    承不諱，並有雲林縣警察局西螺分局查獲煙毒麻管嫌犯尿液
    送檢真實姓名對照表、雲林縣警察局刑事警察大隊查獲毒品
    案件嫌犯尿液送檢真實姓名對照表各一份；詮昕科技股份有
    限公司九十五年七月二十日、九十五年八月三日濫用藥物尿
    液檢驗報告、法務部調查局九十五年八月貳拾貳日調科壹字
    第160003150、000000000號鑑定通知書各一份在卷可佐，暨
    注射針筒二支、塑膠鏟管一支扣案可稽，足認被告先後二次
    自白施用毒品犯行，核與事實相符。是被告犯行，事證明確
    ，洵堪認定。又被告前因施用毒品案件，經觀察勒戒後，認
    無繼續施用毒品傾向，於九十二年五月一日釋放，並由臺灣
    雲林地方法院檢察署檢察官以九十二年毒偵字第三七八號不
    起訴處分確定，有該不起訴處分書在卷可憑。被告於觀察勒
    戒執行完畢釋放後，五年內，再犯毒品危害防制條例第十條
    之罪，依法自應追訴處罰。
二、按被告或共犯之自白，不得作為有罪判決唯一證據，仍應調
    查其他必要證據，以察其是否與事實相符，刑事訴訟法第一
    百五十六條第二項定有明文。本件被告先後於九十五年七月
    七日、同年月二十四日為警查獲，經採尿送驗結果，其尿液
    呈嗎啡陽性反應，固有濫用藥物尿液檢驗報告在卷可佐。然
    該檢驗報告，僅能佐證被告自白於九十五年七月七日上午九
    時四十分許，及九十五年七月二十四日上午九時五十分許，
    各回溯七十二小時內，各曾施用第一級毒品海洛因一次之事
    實，至於被告在採尿前七十二小時以外時間，即自九十三年
    二月間某日至九十五年七月三日止，暨自九十五年七月八日
    起至同年月十九日止施用海洛因行為，則已因逾人體代謝期
    間而無從證明。是被告施用第一級毒品犯行，本院認僅於九
    十五年七月七日上午九時四十分前七十二小時內，及九十五
    年七月二十四日上午九時五十分七十二小時內，各有施用毒
    品犯行一次。至被告自白於其他時間，亦有多次施用毒品犯
    行，則乏積極證據可佐，自難單憑被告自白，而認定其有多
    次施用毒品行為，併此敘明。
三、又被告行為後，刑法第五十六條連續犯規定，業於九十四年
    一月七日修正刪除，並於九十五年七月一日施行，而對於施
    用毒品者其每次施用毒品行為，原則上應認均單獨成立一個
    犯罪行為（臺灣高等法院九十五年法律座談會刑事提案第十
    三號研討結論參照），即每次施用毒品行為，均應該當毒品
    危害防制條例第十條規定構成要件，因此施用毒品成癮者，
    其多次施用毒品行為，在犯罪認識上應存在有數個犯罪為是
    ，要難認係出於同一犯意為集合犯，自非起訴效力所及。再
    者，連續犯廢除，立法意旨乃在回歸連續犯數罪本質，並考
    慮刑罰公平原則，避免多次犯罪僅科以一次刑罰，引發鼓勵
    犯罪質疑，及犯罪次數與刑度輕重失衡流弊，為法界數十年
    來所凝聚並落實為法律修正共識，倘於連續犯規定廢除後，
    在接續犯或集合犯概念均不符合情形下，猶予擴張適用，則
    集合犯或接續犯概念，終將重蹈昔日連續犯覆轍，連續犯廢
    止目的將成泡影，刑法改革亦成空談。且我國過去司法實務
    上從未認定吸毒為集合犯，所謂毒品「成癮性」僅是被告犯
    罪主觀動機，但成癮性不等於犯罪故意，成癮性亦非毒品罪
    專有現象，其他如特殊性癖好性犯罪（偷窺狂、戀童癖）或
    特殊偷竊犯罪（專偷女性內衣褲）亦有成癮現象，除非時空
    密接接續犯罪，否則實難僅因成癮性，即可論以包括一罪。
    況乎被告於九十五年七月七日上午九時四十分前七十二小時
    內施用第一級毒品犯行，為警查獲後，對施用毒品應有所警
    惕為是，縱有犯意亦係另行萌生。若吸毒者藉口「延續單一
    犯意」而放肆吸毒，事後再向法院要求僅能論以包括一罪，
    要非此次刑法刪除連續犯初衷。另昔日連續犯以概括一罪立
    法，造成審判範圍不確定，範圍忽大忽小，學者戲稱為「審
    判變形蟲」。尤其院檢雙方對犯罪「概括犯意」認知不同，
    更是造成許多案件在院檢間，退案又併案，來來回回無所歸
    屬。既然此次刑法已於九十五年七月一日以後刪除連續犯，
    本院即不能再贊同將吸毒案件認為係「集合犯」，再讓「連
    續犯審判變形蟲」死而復活。
四、核被告先後二次所為，均係犯毒品危害防制條例第十條第一
    項施用第一級毒品罪。被告施用毒品前後持有第一級毒品之
    行為，為施用第一級毒品行為所吸收，不另論罪。被告先後
    二次施用第一級毒品犯行，犯意各別，應予分論併罰。
五、原判決以被告犯行事證明確，因予論罪科刑，故非無見，惟
    查：(一)原判決在無其他積極證據足資佐證情形，遽依被告自
    白而逕認被告並「自九十三年二月間某日至九十五年七月三
    日止，暨自九十五年七月八日起至同年月十九日止，習慣性
    地反覆施用第一級毒品海洛因多次」云云。依前所述，核與
    刑事訴訟法第一百五十六條第二項：「被告自白，不得作為
    有罪判決之唯一證據」之規定有違；(二)原判決將被告於刑法
    修正後先後二次為警查獲施用毒品之犯行，暨未經檢察官起
    訴，非起訴效力所及之部分（即九十五年度毒偵字第一四六
    九移送併辦部分，另如後述），認與起訴部分有包括一罪之
    關係，均以「集合犯」論處，亦有未洽。檢察官上訴意旨，
    執此指摘原判決不當，為有理由，自應由本院將原判決撤銷
    改判。爰審酌被告前因施用毒品，經觀察勒戒後，猶犯相同
    罪行及施用毒品本質上為自戕行為，尚未嚴重破壞社會秩序
    或侵害他人權益，暨被告犯後坦承犯行、態度良好、教育程
    度為國中畢業、家庭狀況等一切情狀，對被告先後二次犯行
    ，分別量處有期徒刑七月、八月，並定其應執行刑為一年，
    以資懲儆。扣案之毒品海洛因合計淨重零點陸貳公克，係查
    獲之第一級毒品，不問屬於犯人與否，應依毒品危害防制條
    例第十八條第一項前段規定沒收銷燬之。至包裹上開海洛因
    之包裝袋二個，並非不可與毒品分離，其係毒品之外包裝，
    用於包裹海洛因，乃被告所有供施用海洛因所用之物；又注
    射針筒二支及塑膠鏟管一支，均係被告所有供施用海洛因所
    用之物，已為被告自承在卷，均應依刑法第三十八條第一項
    第二款之規定沒收之。另扣案之糖粉一包，係被告妻子餵食
    小孩所用，已據被告供述明確，與本件被告施用毒品犯行並
    無關連，爰不予宣告沒收。公訴意旨另以被告自九十三年二
    月間某日至九十五年七月三日止，暨自九十五年七月八日起
    至同年月十九日止，尚有多次施用海洛因行為，惟依據前所
    述，此部分犯行因缺乏積極證據足資佐證，本應為無罪諭知
    ，然起訴書認上開施用毒品犯行與前揭有罪判決部分，有集
    合犯關係，為包括一罪，爰不另為無罪諭知，併此敘明。
六、臺灣雲林地方法院檢察署九十五年度毒偵字第一四六九移送
    併辦意旨另以：被告甲○○基於施用第一級毒品海洛因之犯
    意，於九十五年八月二十二日某時，在雲林縣台西鄉蚊港村
    三姓三六之七號住處，以針筒注射之方式施用第一級毒品海
    洛因一次。嗣因另案於同年月二十五日經警通知到案說明，
    經採尿送驗，結果呈嗎啡陽性反應。因認被告涉犯施用第一
    級毒品罪嫌，且與前揭已經起訴部分有「集合犯」之關係，
    屬於包括一罪云云。然查刑法第五十六條連續犯規定，業於
    九十四年一月七日修正刪除，並於九十五年七月一日施行，
    而對於施用毒品者其每次施用毒品行為，原則上應認均單獨
    成立一個犯罪行為，即每次施用毒品行為，均應該當毒品危
    害防制條例第十條規定構成要件，因此施用毒品成癮者，其
    多次施用毒品行為，在犯罪認識上應存在有數個犯罪為是，
    要難認係出於同一犯意為集合犯，自非起訴效力所及。再者
    ，連續犯廢除，立法意旨乃在回歸連續犯數罪本質，並考慮
    刑罰公平原則，避免多次犯罪僅科以一次刑罰，引發鼓勵犯
    罪質疑，及犯罪次數與刑度輕重失衡流弊，為法界數十年來
    所凝聚並落實為法律修正共識，倘於連續犯規定廢除後，在
    接續犯或集合犯概念均不符合情形下，猶予擴張適用，則集
    合犯或接續犯概念，終將重蹈昔日連續犯覆轍，連續犯廢止
    目的將成泡影，刑法改革亦成空談。且我國過去司法實務上
    從未認定吸毒為集合犯，所謂毒品「成癮性」僅是被告犯罪
    主觀動機，但成癮性不等於犯罪故意，成癮性亦非毒品罪專
    有現象，其他如特殊性癖好性犯罪或特殊偷竊犯罪亦有成癮
    現象，除非時空密接接續犯罪，否則實難僅因成癮性，即可
    論以包括一罪，已詳述如前，故移送併辦意旨請求併予審判
    部分，顯非起訴效力所及，應由檢察官另行起訴為是。
據上論斷，應依刑事訴訟法第三百六十九條第一項前段、第三百
六十四條、第二百九十九條第一項前段，毒品危害防制條例第十
條第一項、第十八條第一項前段，刑法第十一條前段、第五十一
條第五款、第三十八條第一項第二款，判決如主文。
本案經檢察官范文豪到庭執行職務。
中　　華　　民　　國　　96　　年　　4 　　月　　4 　　日
                  刑事第六庭    審判長法　官  蔡崇義
                                      法　官  曾文欣
                                      法　官  杭起鶴
以上正本證明與原本無異。
如不服本判決，應於收受本判決後十日內向本院提出上訴書狀。
其未敘述上訴理由者並得於提起上訴後十日內向本院補提理由書
狀（均須按他造當事人之人數附繕本）「切勿逕送上級法院」。
　　　　　　　　　　　　　　　　　　　書記官  魏安里
中　　華　　民　　國　　96　　年　　4 　　月　　4 　　日
附錄：本判決論罪科刑法條：
毒品危害防制條例第十條第一項：
施用第一級毒品者，處六月以上五年以下有期徒刑。
